【裁判字號】    92,訴,1805
【裁判日期】    920806
【裁判案由】    常業詐欺
【裁判全文】
臺灣臺中地方法院刑事判決                        九十二年度訴字第一八五號
    公  訴  人  台灣台中地方法院檢察署檢察官
    被      告  乙○○
右列被告因常業詐欺案件，經檢察官提起公訴（九十一年度偵字第二三○五四號）
，本院判決如左：
    主  文
乙○○幫助常業詐欺，處有期徒刑拾月；因洗錢犯罪所得之報酬新臺幣壹萬貳仟元，
沒收之；如全部或一部不能沒收時，以其財產抵償之。
    事  實
一、乙○○因缺錢使用，於預見其轉售金融機構帳戶及提款卡予他人使用，顯係他人
    可能以該收購之帳戶遂行財產上犯罪之目的，或係欲掩飾或隱匿因自己或他人重
    大犯罪所得財物或財產上利益，竟仍貪圖利益，基於洗錢與幫助他人常業詐欺取
    財之不確定犯罪之故意，容認他人使用其轉售帳戶以遂行詐騙他人財物為常業與
    洗錢之犯行。緣甲○○（待另案審結）於九十年九月初某日，在彰化縣彰化市○○路六十五號之現住處前，將其所有彰化光復路郵局，帳號000000000
    000號郵政存簿儲金簿一本、提款卡一張、印章一枚交予乙○○。乙○○取得
    前開物品後，再轉手以新台幣（下同）一萬二千元之代價賣予「阿文」，藉以從
    中圖利，以供「阿文」作為「恆和公司」從事俗稱「刮刮樂」詐財之人頭帳戶使
    用。適丙○○收受恆和公司寄發之中獎通知單，撥打中獎通知單上所留電話與對
    方聯絡，於九十年九月二十七日依約二次匯款八萬元、三十萬元至甲○○所有之
    上開帳戶後，未獲得任何獎項，發覺有異，始知受騙而提出檢舉，而經警循線查
    悉上情。
二、案經臺灣臺中地方法院檢察署檢察官自動檢舉偵查起訴。
    理  由
一、訊據被告乙○○坦承有轉售前揭郵政存簿儲金簿、提款卡、印章之事實，惟辯稱
    ：伊不知該帳戶會被拿去作犯罪使用云云，然查：
    、被告所轉售之上揭帳戶，被他人持之充作向證人丙○○詐欺取財使用等情，
        業據證人丙○○於警詢中證述綦詳，復有前揭帳戶進出明細在卷可參，足堪
        採信證人丙○○證述情節。是該帳戶顯係被使用於詐騙他人財物為常業與洗
        錢之犯行無疑。
    、況現今國人若要在金融機構開立帳戶使用，手續甚為簡便，並無何困難可言
        ，若非欲作為犯罪使用，害怕被追查身分，何需買受他人之帳戶？故出售或
        交付存摺、提款卡予非熟識之他人，而不知用途即告知密碼，供人存款、提
        款，顯可知悉他人係欲持其所交付前開存摺、提款卡等物以從事詐欺或其他
        不法行為使用，此應為一般人所能判斷之事項。且目前新聞媒體對於犯罪集
        團常大量收購存款帳戶，持以供犯罪使用，藉以逃避檢警查緝之情，亦多所
        報導，被告係成年人，已有常人之判斷力，被告對該帳戶可能會被利用作犯
        罪工具，應有所預見，既對前開犯罪構成事實，預見其發生而其發生並不違
        背其本意，依刑法第十三條第二項之規定，亦應以故意論，堪以認定。
    、另按刑法上所謂「常業」，指反覆以同種類行為為目的之社會活動之職業性
        犯罪而言，至於犯罪所得之多寡，是否恃此犯罪為唯一之謀生職業，則非所
        問，縱令兼有其他職業，仍無礙於該常業犯罪之成立；且常業犯既係賴某種
        犯罪為生，當然屬非法營業，縱令其營業可能隨時因遭取締或查獲而停業，
        不能視為正業，自不能因此即認其非常業犯（最高法院八十五年臺上字第五
        一○號判例、八十八年臺上字第二九一六號判決參照）。則「阿文」收購存
        摺以供詐欺取財之用，並恃以維生，自係犯常業詐欺罪，殆無疑義。
    、現行刑法關於正犯、從犯之區別，本院所採見解，係以其主觀之犯意及客觀
        之犯行為標準，凡以自己犯罪之意思而參與犯罪，無論其所參與者是否犯罪
        構成要件之行為，皆為正犯，其以幫助他人犯罪之意思而參與犯罪，其所參
        與者，苟係犯罪構成要件之行為，亦為正犯，必以幫助他人犯罪之意思而參
        與犯罪，其所參與者又為犯罪構成要件以外之行為，始為從犯（最高法院二
        十五年上字第二二五三號判例參照）。則本件被告乙○○顯係以幫助他人犯
        罪之意思而參與前開常業詐欺犯罪，其所參與者僅係提供前開存摺等資料，
        亦即參與犯罪構成要件以外之行為，依前開說明，應為常業詐欺之幫助犯。
        至被告提供帳戶供掩飾或隱匿他人重大犯罪所得財物或財產上利益之洗錢行
        為，因係從事犯罪構成要件之行為，自屬正犯，附此敘明。
    、綜上所述，被告所辯，無非事後圖卸刑責之詞，不足採信。本件事證明確，
        被告犯行應堪予認定。
二、按修正前洗錢防制法第二條規定本法所稱洗錢，係指下列行為：一、掩飾或隱匿
    因自己或他人重大犯罪所得財物或財產上利益者。二、收受、搬運、寄藏、故買
    或牙保他人因重大犯罪所得財物或財產上利益者。而該法所稱因犯罪所得財物或
    財產上利益，係指(一)因犯罪直接取得之財物或財產上利益。(二)因犯罪取得之報酬
    等，洗錢防制法第四條第一、二款分別定有明文。另按刑法第三百四十條之罪，
    屬洗錢防制法所稱重大犯罪，修正前洗錢防制法第三條第一項第五款亦有規定（
    修正後不變）。則被告基於不確定故意提供前開帳戶供他人向被害人等詐騙金錢
    後再提出之行為，堪認係前開所稱掩飾或隱匿因他人重大犯罪所得財物或財產上
    利益之行為。則被告前開行為，自與修正前洗錢防制法第九條第一項之洗錢罪該
    當。而被告前開行為亦該當於幫助犯刑法第三百四十條之常業詐欺罪，亦如前述
    。
三、核被告所為，係犯（修正前）洗錢防制法第九條第一項洗錢罪與幫助他人犯刑法
    第三百四十條之常業詐欺罪。查被告犯罪後，洗錢防制法業經修正，於九十二年
    二月六日經總統公布，於同年月十日生效；修正後洗錢防制法第二條業將「掩飾
    他人因重大犯罪所得財物或財產上利益者」屬洗錢行為規定，移置於第二款；修
    正後洗錢防制法第九條第二項洗錢罪之法定刑「七年以下有期徒刑，得併科新臺
    幣五百萬元以下罰金」，較修正前該法第九條第一項洗錢罪之法定刑「五年以下
    有期徒刑，得併科新臺幣三百萬元以下罰金」為重，經比較新舊法後，應以舊法
    即修正前洗錢防制法第九條第一項規定，對被告有利，爰依刑法第二條第一項但
    書規定，適用有利於被告之修正前洗錢防制法第九條第一項之規定，合先敘明。
    查常業犯當然有連續性，縱前開購買帳戶之人有多次詐欺取財犯行，亦不另論連
    續犯，況以一幫助行為幫助他人連續犯罪，或以一行為同時幫助數人犯罪，均僅
    有一幫助行為，並無想像競合犯或連續犯之適用（司法院８２、３、３０（８２
    ）廳刑一字第０五二八三號函可供參考）；則本件被告係以一幫助行為，幫助他
    人常業詐欺犯罪，應僅論以一幫助常業詐欺罪。另查被告所犯前開二罪間，係一
    行為觸犯數罪名，為想像競合犯，依刑法第五十五條之規定，應從一重之幫助常
    業詐欺罪處斷。另查裁判上一罪，基於審判不可分原則，其一部事實起訴者，依
    刑事訴訟法第二百六十七條之規定，其效力應及於全部，受訴法院對於未經起訴
    之他部分犯罪事實，自應一併審判，此為犯罪事實之一部擴張；基於審判不可分
    之同一訴訟理論，其全部事實起訴者，受訴法院認為一部犯罪不能證明或行為不
    罰時，僅於判決理由內說明不另為無罪之諭知即可，亦毋庸於主文內為無罪之宣
    示，此為犯罪事實之一部減縮；至刑事訴訟法第三百條規定有罪之判決，得就起
    訴之犯罪事實，變更檢察官所引應適用之法條，其所謂犯罪事實，係指單純一罪
    之單一事實及實質上一罪之全部犯罪事實而言，始有變更起訴法條之適用；亦即
    在不擴張及減縮原訴之原則下，法院得就有罪判決，於不妨害基本社會事實同一
    之範圍內，自由認定事實，變更檢察官所引應適用之法條而言（最高法院八十八
    年度臺上字第五五九一號判決參照）；則本件被告前開洗錢之犯行，並非自始即
    經檢察官起訴，而係為前開起訴部分效力之所及（與前開公訴人起訴被告幫助常
    業詐欺部分有裁判上一罪之關係），本院自得併予審究，且依前開判決意旨，自
    無變更起訴法條可言。查被告幫助他人犯罪，係從犯，應依刑法第三十條第二項
    之規定，減輕其刑。（本件檢察官雖以被告前曾於九十一年間因偽造文書案件，
    經本院於九十一年十一月四日，以九十一年度易字第二一二八號判處有期徒四月
    確定，並於九十二年一月六日執行完畢，被告再犯本件有期徒刑以上之罪，應論
    以累犯，並依法加重其刑等情。惟查本件被告此部分之犯罪事實係在九十年九月
    間所為，並非上開案件之執行後，與刑法第四十七條規定之有期徒刑執行完畢後
    再犯之要件尚有未符，應係檢察官之誤解，並此敘明），爰審酌被告正值壯年，
    竟不思以正當手段獲取財物之犯罪動機、目的、轉售他人帳戶供犯罪使用，嚴重
    破壞犯罪查緝、社會治安及金融秩序、惟所得僅一萬二千元，對被害人所生之損
    害與其犯後態度等一切情狀，量處如主文所示之刑。
四、末查被告乙○○轉售前開帳戶存摺等物予他人而洗錢所取得之一萬二千元，屬洗
    錢防制法第四條第二款因犯罪取得之報酬，依同法第十二條第一項之規定，不問
    屬於犯人與否，沒收之，如全部或一部不能沒收時，以其財產抵償之。至前開存
    摺、提款卡與印鑑章係同案被告甲○○所有供犯罪所用之物，並未扣案，又均非
    違禁物，非應沒收之物，爰不另宣告沒收。
五、據上論斷，應依刑事訴訟法第二百九十九條第一項前段，修正前洗錢防制法第九
    條第一項、第十二條第一項，刑法第二條第一項但書、第十一條前段、第三百四
    十條、第五十五條、第三十條第一項、第二項，判決如主文
中      華      民      國     九十二    年      八      月      六     日
                                   臺灣臺中地方法院刑事第二庭
                                       法  官  柯  崑  輝
右正本證明與原本無異。
如不服本判決，應於送達後十日內向本院提出上訴狀（須附繕本），上訴於台灣高等
法院台中分院。
                                        書記官
中      華      民      國     九十二    年      八      月      六     日
附錄論罪科刑法條
洗錢者，處五年以下有期徒刑，得併科新台幣三百萬元以下罰金。
以犯前項之罪為常業者，處一年以上七年以下有期徒刑，併科新台幣一百萬元以上一
千萬元以下罰金。
法人之代表人、法人或自然人之代理人、受雇人或其他從業人員，因執行業務犯前二
項之罪者，除處罰行為人外，對該法人或自然人並科以各該項所定之罰金。但法人之
代表人或自然人對於犯罪之發生，已盡力為防止行為者，不在此限。
犯前三項之罪，於犯罪後六個月內自首者，免除其刑；逾六個月者，減輕或免除其刑
；在偵查或審判中自白者，減輕其刑。
刑法第三百三十九條第一項：
意圖為自己或第三人不法之所有，以詐術使人將本人或第三人之物交付者，處五年以
下有期徒刑、拘役或科或併科一千元以下罰金。
刑法第三百四十條：
以犯第三百三十九條之罪為常業者，處一年以上七年以下有期徒刑，得併科五萬元以
下罰金。


司法院資訊處製作；財團法人民間司法改革基金會備份。
